臺灣基隆地方法院民事判決　　　　　　 99年度基簡字第945號
原　　　告　台北富邦商業銀行股份有限公司
法定代理人　韓蔚廷
訴訟代理人　范綱良
　　　　　　謝官翰
被　　　告　李高
　　　　　　李翁素英
上列當事人間請求撤銷買賣行為及塗銷所有權移轉登記事件，本
院於民國100年2月22日言詞辯論終結，判決如下：
    主      文
原告之訴駁回。
訴訟費用新臺幣仟零貳拾元由原告負擔。
    事實及理由
一、被告李高經合法通知，未於言詞辯論期日到場，核無民事
    訴訟法第386 條各款所列情形，爰依同法第436條第2項、第
    385條第1項前段之規定，准原告之聲請，由其一造辯論而為
    判決。
二、原告起訴主張：
  (一)被告李高於民國89年8月4日向原告申請辦理「 TAIMALL聯
    名卡／會員卡」信用卡，依約得於特約商店記帳消費，惟應
    於當期繳款截止日前向原告繳清全部帳款，或選擇以循環信
    用方式僅繳納最低應繳金額，被告李高並未依約繳納帳款
    ，尚積欠原告新臺幣（下同）262,168元，及其中248,958元
    自95年5 月13日起至清償日止，按週年19.69%計算之利息，
    暨按2,000 元計算之違約金未清償，並經本院核發95年度促
    字第8307號支付命令確定在案。詎被告李高為逃避其所有
    財產之強制執行，竟於93年6 月14日將其所有如附表所示之
    不動產（以下簡稱系爭不動產）以買賣為原因移轉予被告李
    翁素英，被告間移轉系爭不動產之行為顯係通謀虛偽之意思
    表示，依民法第87條第1 項規定，其法律行為應屬無效，另
    依民法第113條、第242條規定，原告自得請求塗銷所有權移
    轉登記行為，為此提起先位之訴，並聲明：1.確認被告間就
    系爭不動產於93年5 月18日所為以買賣為移轉所有權登記原
    因之買賣關係不存在；2.被告李翁素英就系爭不動產於93年
    6月14日所為以買賣為原因之所有權移轉登記應予塗銷。
  (二)如認前開先位聲明不成立，然被告間並無資金往來，雖被告
    間移轉系爭不動產之原因登記為買賣，顯係隱藏無償贈與之
    法律行為，且被告李高除系爭不動產外，已無其他財產可
    供清償債務，被告間所為之無償行為，使被告李高之積極
    財產減少，致原告債權有不能受償之虞，原告自得行使撤銷
    權，為此依民法第244條第1、2、4項規定提起備位之訴，並
    聲明：1.被告間就系爭不動產於93年6 月14日以買賣為登記
    原因所為之所有權移轉登記，其買賣之債權行為及移轉登記
    之物權行為，均應予撤銷；2.被告李翁素英就系爭不動產於
    93年6 月14日所為以買賣為原因之所有權移轉登記應予塗銷
    。
三、被告方面：
  (一)被告李高經合法通知未到庭爭執，亦未提出書狀為何聲明
    或陳述以供本院參酌。
  (二)被告李翁素英聲明駁回原告之訴，其答辯略以：其於92年起
    就陸續給被告李高現金供其投資做生意，共計7、80 萬元
    ，因而花光其積蓄，故請求被告李高將系爭不動產過戶予
    伊，過戶前係由被告李高繳付房貸，過戶後係由伊繳付房
    貸，繳到98年12月才以系爭不動產向基隆一信借款去清償系
    爭不動產於土地銀行之原有房貸等語。
四、原告主張被告李高於89年8月4日向原告申請信用卡使用，
    尚積欠262,168 元及約定之利息、違約金未清償，及被告李
    高於93年6 月14日將其所有之系爭不動產以買賣為原因移
    轉登記予被告李翁素英之事實，業據原告提出信用卡消費明
    細、歷史交易明細、本院95年度促字第8307號支付命令暨確
    定證明書、土地登記謄本、建物登記謄本、異動索引等件影
    本為證，並經本院依職權向基隆市安樂地政事務所函調系爭
    不動產登記申請書及其附件查明屬實，有該所100年1月19日
    基安地所一字第1000000447號函附登記資料在卷可憑，且為
    被告李翁素英所不爭執，堪信為真實。
五、原告之先位聲明主張被告就系爭不動產之買賣行為係通謀虛
    偽意思表示，備位聲明則主張係詐害債權行為，分述如下：
  (一)先位聲明部分：
  1.按確認法律關係之訴，非原告有即受確認判決之法律上利益
    者，不得提起之，民事訴訟法第247 條前段定有明文。而該
    條所謂即受確認判決之法律上利益，係指因法律關係之存否
    不明確，致原告在私法上之地位有受侵害之危險，而此項危
    險得以對於被告之確認判決除去之者而言（最高法院42年台
    上字第1031號判例意旨參照）。原告主張其為被告李高之
    債權人，被告間就系爭不動產所為之買賣行為係出於通謀虛
    偽意思表示，被告李高以上開買賣行為為原因將系爭不動
    產所有權移轉登記予被告李翁素英，致原告上開債權無法受
    償，則被告間就系爭不動產是否出於通謀虛偽意思表示而為
    買賣、移轉，關乎原告就其對被告李高之債權得否獲得滿
    足，原告自有確認被告間就系爭不動產買賣契約關係是否存
    在之確認利益，其提起本件確認之訴，於法即無不合，先予
    敘明。
  2.次按表意人與相對人通謀而為虛偽意思表示者，其意思表示
    無效，民法第87條第1 項前段定有明文。所謂通謀為虛偽意
    思表示，乃指表意人與相對人互相故意為非真意之表示而言
    ，故相對人不僅須知表意人非真意，並須就表意人非真意之
    表示相與為非真意之合意，始為相當（最高法院62年台上字
    第316 號判例要旨可資參照）。又當事人主張有利於己之事
    實者，就其事實有舉證之責任，民事訴訟法第277 條前段定
    有明文。再按第三人主張表意人與相對人通謀而為虛偽意思
    表示者，該第三人應負舉證之責（最高法院48年台上字第29
    號判例意旨參照）。經查，被告間就系爭不動產所為之買賣
    行為，有基隆市安樂地政事務所100年1月19日基安地所一字
    第1000000447號函附登記資料足以證明該買賣契約形式上存
    在，原告既主張被告間就系爭不動產所為之買賣行為及所有
    權移轉登記行為係出於通謀虛偽之意思表示，依前揭說明，
    自應由原告負舉證之責，原告並未提出具體證據證明，僅以
    被告李高對原告負有債務，為避免財產為原告強制執行，
    就系爭不動產所為之買賣行為及所有權移轉登記行為當然無
    效云云，不足採信。從而原告提起先位之訴，請求確認被告
    間就系爭不動產於93年5 月18日所為以買賣為移轉所有權登
    記原因之買賣關係不存在，及被告李翁素英應將系爭不動產
    於93年6 月14日以上開買賣為原因所為之所有權登記予以塗
    銷，為無理由，應予駁回。
  (二)備位聲明部分：
  1.按債權人行使民法第244 條規定之撤銷權，以債務人之行為
    「有害及債權」或「有損害於債權人之權利」，為其要件之
    一，所謂「有害及債權」或「有損害於債權人之權利」，係
    指債務人陷於無資力之狀態而言（最高法院95年台上字第17
    41號判決意旨參照）；另債務人之行為有害及債權之事實，
    必須於行為時存在，倘債務人於行為時仍有足以清償債務之
    財產，僅因日後之經濟變動，致其財產減少不足清償債務者
    ，尚難認其行為係有害及債權之行為（最高法院92年度台上
    字第821號判決意旨參照）。
  2.被告李高係於93年6 月14日以買賣為原因將系爭不動產所
    有權移轉登記予被告李翁素英，依原告所提歷史交易明細資
    料所示，被告李高於93年6 月24日積欠原告之信用卡債務
    本金為39,572元，於94年1 月26日積欠原告之信用卡債務本
    金為20,991元，而被告李高93年度有薪資所得、執行業務
    所得224,347 元，有被告李高稅務電子閘門財產所得調件
    明細表附卷可憑，顯見被告李高將系爭不動產所有權移轉
    登記予被告李翁素英時，尚有其他收入足資清償原告之上開
    債權，此由被告李高於93年7 月至12月均有清償部分信用
    卡債務，甚至於93年10月19日清償20萬元即可證明，則被告
    李高於93年6 月14日以買賣為原因將系爭不動產移轉予被
    告李翁素英，即不能認有害及債權或對原告之權利有損害，
    原告自不得訴請撤銷。
  3.另被告李翁素英否認其與被告李高訂立系爭不動產買賣契
    約時，知悉原告對於被告李高有上開債權存在，原告既未
    舉證證明被告李翁素英於受益時知有詐害債權情事，即與民
    法第244條第2 項規定不合。
  4.依上所述，被告間買賣系爭不動產之行為，既不發生有害原
    告之結果，被告李翁素英亦非明知有損害於原告之權利，原
    告訴請撤銷被告間就系爭不動產之買賣及所有權移轉行為，
    並塗銷所有權移轉登記，不應准許。
六、本件訴訟費用3,020元（第一審裁判費2,870元、公示送達登
    報費150元），由原告負擔。
七、結論：本件原告之訴為無理由，依民事訴訟法第436條第2項
    、第385條第1項前段、第78條、第87條第1 項，判決如主文
    。
中    華    民    國   100    年    3     月     8    日
                  基隆簡易庭法  官  陳湘琳
以上正本係照原本作成。
對於本件判決如有不服，應於收受送達後20日內向本院提出上訴
書狀，上訴於本院合議庭，並按他造當事人之人數附具繕本。
中    華    民    國   100    年    3     月     8    日
                            書記官  洪佳如
附表：不動產標示
┌─────────────────────────────────────────────┐
│99年度基簡字第945號                                                                       │
├─┬───────────────────────┬─┬─────┬───────────┤
│編│  土          地          坐          落      │地│ 面    積 │  權   利   範   圍   │
│  ├───┬────┬────┬──┬──────┤  ├─────┤                      │
│號│縣  市│鄉鎮市區○  段    ○○段│  地    號  │目│ 平方公尺 │                      │
├─┼───┼────┼────┼──┼──────┼─┼─────┼───────────┤
│1 │基隆市│安樂區  ○○○○段│    │0000-0000   │建│634.69    │108/10000             │
└─┴───┴────┴────┴──┴──────┴─┴─────┴───────────┘
┌─┬────┬───────┬───┬─────────────────────┬────┐
│編│        │              │建築式│      建物面積（平方公尺）                │  權利  │
│  │        │基  地  坐  落│樣主要├───────────┬─────────┤        │
│  │ 建  號 │--------------│建築材│樓    層    面    積  │ 附屬建物主要建築 │        │
│  │        │建  物  門  牌│料及房│                      │                  │        │
│號│        │              │屋層數│合                計  │ 材料及用途       │  範圍  │
├─┼────┼───────┼───┼───────────┼─────────┼────┤
│1 │0000-000│基隆市安樂區情│12層樓│第6 層：47.76         │陽台：10.35       │  全部  │
│  │        │人湖段0000-000│鋼筋混│合  計：47.76         │花台：0.93        │        │
│  │        │0地號         │凝土造│                      │                  │        │
│  │        │--------------│      │                      │                  │        │
│  │        │基隆市安樂區基│      │                      │                  │        │
│  │        │金二路51號6樓 │      │                      │                  │        │
│  ├────┼───────┴───┴───────────┴─────────┴────┤
│  │ 備 考  │共有部分：建號0278號建物，896.95平方公尺，應有部分為10000分之151。          │
└─┴────┴──────────────────────────────────────┘